【裁判字號】    98,重訴,330
【裁判日期】    990527
【裁判案由】    拆屋還地
【裁判全文】
臺灣士林地方法院民事判決             98年度重訴字第330號
原      告  癸○○○
            壬○○
            甲○○
            庚○○
            辛○○
共      同  郭瓔滿律師
訴訟代理人
複 代理 人  陳豪杉律師
被      告  丙○○
            己○○
            乙○○
            丁○○
            戊○○
共      同  黃梅芬律師
訴訟代理人  吳忠勇律師
上列當事人間請求拆屋還地等事件，經本院於中華民國99年5 月
13日言詞辯論終結，判決如下：
    主  文
原告之訴及其假執行之聲請均駁回。
訴訟費用由原告負擔。
    事實及理由
一、原告起訴主張：被告與原告均為坐落於臺北市○○區○○段
    2 小段212 地號土地（以下簡稱系爭土地）之共有人，詎被
    告未經原告及其他共有人之同意，共同以所有門牌號碼臺北
    市○○區○○路3 段67巷10號之未經保存登記建物（以下簡
    稱系爭房屋），無權占用系爭土地上如附圖所示編號A 、B
    之土地部分，面積共計54平方公尺。被告自應拆除所占用系
    爭土地部分，並返還土地予原告及全體共有人。又被告無權
    占用系爭土地，依社會通常觀念應獲有相當於租金之利益，
    致原告受有損害。為此，基於所有權之作用及不當得利法律
    關係，聲明請求：(一)被告應將系爭房屋拆除，將所占用之土
    地部分返還原告及全體共有人；(二)被告應連帶給付原告如附
    表一所示之金額，暨均自起訴狀繕本送達於被告之翌日起至
    清償日止，按年息5%計算之利息；(三)被告應自民國98年8 月
    16 日 起至98年12月31日止，按月連帶給付原告如附表二所
    示之金額；(四)被告應自民國99年1 月1 日起至返還土地之日
    止，按月連帶給付原告如附表三所示之金額；(五)並願供擔保
    請求宣告假執行。
二、被告則以：系爭土地係由原告之共同先祖柯白，將系爭土
    地2/8 之應有部分出賣予被告的先祖柯富，並約定由柯富於
    土地上興建房屋，柯白與柯富分別辭世後，雙方的子孫均
    在系爭土地上興建房屋，其他共有人均未異議，足認有默示
    分管契約存在的事實，是系爭房屋係繼受取得而占用系爭土
    地上之建物，且因其他共有人從未有爭執，已屬分管之狀態
    。縱不存在分管約定，原告所為請求顯係以損害被告為主要
    目的，且有違誠信原則等語，資為抗辯，並聲明：(一)駁回原
    告之訴及假執行之聲請；(二)如受不利益判決，請准供擔保免
    假執行。
三、本院得心證之理由：原告主張系爭土地為共有，被告所有系
    爭房屋占用如附圖所示編號A 、B 的系爭土地部分等情，為
    原告提出土地登記謄本、地圖、照片等件（本院卷第18~30
    、17、31頁）為證。被告對於占用系爭土地的事實並未爭執
    ，復經本院於98年12月4 日會同兩造及臺北市松山地政事務
    所人員至現場履勘，勘查得系爭房屋如附圖所示編號A 土地
    部分所占用之建物為2 層磚建物，第二層樓覆蓋鐵皮，另如
    附圖所示編號B 土地部分係做為廁所及洗衣間使用，且只有
    單一門戶與系爭建物相通，製有履勘筆錄及測繪成果圖附卷
    足稽（本院卷第65、72頁），堪足認定屬實，惟被告仍以並
    非無權占有置辯。是本件之爭點厥在於被告之於系爭土地之
    占用是否為無權占用。茲析述如下：
（一）按占有人，推定其為以所有之意思，善意、和平及公然占
      有者；經證明前後兩時為占有者，推定前後兩時之間，繼
      續占有，民法第944 條定有明文。又未經共有人協定分管
      之共有物，共有人對共有物之特定部分占用收益，須徵得
      他共有人全體之同意。如未經他共有人同意而就共有物之
      全部或一部任意占用收益，他共有人固得本於所有權請求
      除去其妨害或請求向全體共有人返還占用部分。然共有物
      分管契約，不以共有人明示之意思表示為限，共有人默示
      之意思表示，亦包括在內。惟所謂默示之意思表示，係指
      依共有人之舉動或其他情事，足以間接推知其效果意思者
      而言。換言之，共有物分管之約定，不以訂立書面為要件
      ，倘共有人間實際上劃定使用範圍，對各自占有管領之部
      分，互相容忍，對於他共有人使用、收益，各自有之土地
      ，未予干涉，已歷有年所，即非不得認有默示分管契約之
      存在，最高法院87年度台上字第1359號、83年度台上字第
      1377號之裁判意旨均同其見解，可資參照。
（二）本件被告以其等系繼受原告先祖允由被告先祖興建系爭房
      屋的約定，且長期以來系爭房屋之占用，共有人均未異議
      ，已有分管約定的事實，而主張有權占有，為被告提出土
      地賣渡證1 紙（本院卷第55~56 頁）、空照圖1 幀（本院
      卷第57頁）、照片3 紙（本院卷第58頁）、房屋稅單4 紙
      （本院卷第96、134~136 頁）、照片6 幀（本院卷第101~
      104 頁）、土地謄本1 件（本院卷第105~112 頁）、戶籍
      登記資料1 份（本院卷第124~133 頁）為證，原告否認土
      地賣渡證之真正，但對於柯白為其先祖、柯富為被告之
      先祖並不爭執，對於被告的答辯則陳稱：縱該土地賣渡證
      為真正，核其內容亦僅係買賣契約，並無任何分管或各自
      建築房屋之約定，且無法認定賣渡證准許興建之房屋，即
      為系爭房屋，亦不能以原告單純的沈默即推定兩造間成立
      分管約定等語。經查：細繹被告所提出土地賣渡證內內，
      有關於不動產表示（證書上所載為日文：不動產表示）
      ，係記載於證書末端（證書上所載為日文：末尾記載通
      ），故於證書末所載「七星郡內湖庄東新庄子」即應為雙
      方所約定應移轉之土地，且於上述「末尾記載通」其旁
      ，復載稱：「以上土地持分八分之貳賣渡也」，顯示賣方
      （證書上日文為：賣渡人柯白氏）柯白，將該土地應
      有部分2/8 賣與買方柯富（證書上日文為：柯氏富殿）。
      此與原告所提出系爭土地之登記謄本及日據時期土地謄本
      、戶籍謄本（本院卷第18、105 、125 頁）對照，系爭土
      地登記前為東新庄子段677 地號，且柯富之所有權比率為
      4/16，柯富戶籍所在地為「臺北州七星郡內湖庄東新庄子
      六百七十七番地」，賣渡證書所載地段及地號名稱、應有
      部分的比率均與上揭政府謄本資料所載相符。復參照該賣
      渡證內容略載為：土地所有權人收訖價金，願將土地抽出
      2/8 ，並隨將該土地應有部分全部交付賣方等語，雙方亦
      顯有由賣方將系爭土地上之特定土地部分交付賣方的約定
      ，是被告所陳兩造之先祖關於系爭土地應有部分曾有買賣
      ，且得使用系爭土地之特定部分，柯富為被告先祖，推知
      系爭房屋所在基地即為當時所獲交付得以使用部分，已屬
      有據。
（三）縱因上揭賣渡證書未明確載明系爭房屋所占用基地部分即
      為柯白所交付予柯富之土地部分，而無法確知被告所有
      系爭房屋是否為有權占有。然查：系爭房屋於57年11月16
      即有由代繳義務人周慶華為納稅義務人周弟在系爭房屋代
      繳納房屋稅捐之事實，而周弟係柯富於昭和10年（即民國
      24年）11月25日所招贅之配偶，周慶華係柯富於昭和11年
      （即民國25年）9 月30日所收養之養子，周慶華又為被告
      之父，有被告提出房屋稅單、戶籍謄本（本院卷第96、12
      3 、126 、129 頁）為據，原告對此均不爭執，則系爭房
      屋依民法第944 條規定：「占有人，推定其為以所有之意
      思，善意、和平及公然占有者。經證明前後兩時為占有者
      ，推定前後兩時之間，繼續占有」。不僅自57年間即已有
      以系爭房屋占有系爭土地的事實，且推定迄今均繼續、和
      平、公然為占有，因此被告所有之系爭房屋在長期於共見
      共聞下占用系爭土地，共有人未為反對，則應已顯非單純
      的沈默，而係默許同意之協議，應足認定，依首揭意旨，
      堪認具有分管契約之存在，被告所辯應屬可採。
四、綜上所述，被告尚非無權占用系爭土地，從而，原告基於所
    有權之作用及不當得利法律關係，聲明請求：(一)被告應將系
    爭房屋拆除，將所占用之土地部分返還原告及全體共有人；
    (二)被告應連帶給付原告如附表一所示之金額，暨均自起訴狀
    繕本送達於被告之翌日起至清償日止，按年息5%計算之利息
    ；(三)被告應自民國98年8 月16日起至98年12月31日止，按月
    連帶給付原告如附表二所示之金額；(四)被告應自99年1 月1
    日起至返還土地之日止，按月連帶給付原告如附表三所示之
    金額，為無理由，不應准許。原告之訴既不應准許，則其假
    執行之聲請，即失所依據，併予駁回。
五、本件事證業已明確，兩造其餘主張陳述、所提之證據及聲請
    調查之證據，經本院審酌後，認均不足以影響本判決之結果
    ，均毋庸再予論述，附此敘明。
六、結論：本件原告之訴為無理由，應依民事訴訟法第78條，判
    決如主文。
中    華    民    國    99    年    5     月    27    日
                  民事第一庭  法  官  古振暉
以上正本證明與原本無異。
如對本判決上訴，應於判決送達後20日內向本院提出上訴狀。
中    華    民    國    99    年    5     月    31    日
                              書記官  姜貴泰

司法院資訊處製作；財團法人民間司法改革基金會備份。
